【裁判字號】    98,消債更,736
【裁判日期】    980527
【裁判案由】    聲請更生程序
【裁判全文】
臺灣高雄地方法院民事裁定           98年度消債更字第736號
聲  請  人  甲○○
代  理  人  唐國盛
上列當事人聲請消費者債務清理事件，本院裁定如下：
    主  文
聲請駁回。
聲請費用由聲請人負擔。
    理  由
一、聲請意旨略以：聲請人前未曾依「中華民國銀行公會會員辦
    理消費金融案件無擔保債務協商機制」請求共同協商債務清
    償方案，後於消費者債務清理條例施行後乃向最大債權金融
    機構即聯邦銀行請求協商而未成立，而聲請人對金融機構所
    負之債務計達新台幣（下同）367,896 元，惟聲請人每月所
    得於扣除必要生活費用及扶養親屬費用後已不能清償債務，
    而聲請人所負無擔保或無優先權之債務總額並未逾1,200 萬
    元，復未經法院裁定開始清算程序或宣告破產，爰依法聲請
    更生等語。
二、按「為使負債務之消費者得依本條例所定程序清理其債務，
    以調整其與債權人及其他利害關係人之權利義務關係，保障
    債權人之公平受償，謀求消費者經濟生活之更生及社會經濟
    之健全發展，特制定本條例。」、「債務人不能清償債務或
    有不能清償之虞者，得依本條例所定更生或清算程序，清理
    其債務」，消費者債務清理條例第3 條定有明文，是消費者
    債務清理條例之立法，其中心思想乃認陷於經濟上困境之消
    費者若任其於惡性循環之債務窘境中自生自滅，其將衍生嚴
    重之社會問題，致難以維持安定之社會經濟秩序，故有予之
    分別情形依更生或清算之程序清理其債務之必要，藉以妥適
    調整其與各相關債權人等間之權利義務關係，以謀求消費者
    經濟生活之更生機會，從而健全社會經濟發展，惟私法上之
    債之關係，係以當事人間之信賴關係為基礎，為社會經濟組
    織之重要支柱，故當事人於以法律行為追求自己之利益之際
    ，亦應顧及對方之利益，並考量債權債務在社會上之作用，
    本於誠實及信用之原則，行使其債權及履行其債務，故債務
    人之消費者欲以上開條例為其所負義務之調整者，自應本於
    誠信原則之本旨，僅在其不能清償債務或有不能清償之虞而
    使其陷於經濟上之困境時始得准許之，以避免其藉此善意之
    立法而惡意圖謀減免債務，致使社會陷於道德之危險，並因
    此使信用緊縮而造成社會經濟之動盪。
三、聲請人主張其於消費者債務清理條例施行後業向最大債權金
    融機構聯邦銀行請求共同協商債務清償方案，該銀行於民國
    98年3 月18日業為協商不成立之通知，此有聲請人提出之前
    置協商不成立通知書在卷可稽，則依前揭條文之規定及說明
    ，其自應有不能清償債務或有不能清償之虞，且此情形業使
    其陷於經濟上之困境時，法院始須准之進行更生或清算。
四、聲請人固以其所負債務計達367,896 元，惟其每月所得僅約
    2 萬元，於扣除必要生活及扶養2 名子女所需費用後已不能
    清償債務等語為本件更生之聲請，並提出債權人清冊、財產
    及收入狀況說明書、綜合所得稅各類所得資料清單、財產歸
    屬資料清單、財團法人金融聯合徵信中心當事人查詢個人資
    料回覆書、戶籍謄本、學生證、證明書等件為證，惟查：
  (一)、聲請人於前所為前置協商不成立之原因乃為「要求撤銷原
      已協商通過之還款方案並要求更優惠還款方案」乙節，此
      有上開前置協商不成立通知書乙紙在卷可稽；
  (二)、按「受扶養權利者，以不能維持生活而無謀生能力者為限
      。前項無謀生能力之限制，於直系血親尊親屬，不適用之
      。」、「因負擔扶養義務而不能維持自己生活者，免除其
      義務。但受扶養權利者為直系血親尊親屬或配偶時，減輕
      其義務。」民法第1117條、第1118條定有明文。聲請人固
      以其與前配偶劉鳳麗所育子女林心慧（71年8 月28日生，
      現就讀高雄應用科技大學二技）、林聖（76年3 月4 日生
      ，現就讀高苑科技大學四技）2 人須賴其扶養，每年每人
      需支出同免稅額之77,000元云云，並提出戶籍謄本、學生
      證等件為證，惟聲請人之子女林心慧、林聖現均已成年，
      其等雖皆為在學，然均非為無謀生能力之人，在聲請人已
      主張不能維持自己生活之情況下，其等應不得再請求聲請
      人予以扶養，此部分自不得列於聲請人之必要生活費支出
      之列，否則即有惡意逃避債務之嫌；
  (三)、聲請人自陳其以臨時工為生，自行切結每月收入約為2 萬
      元，其於95、96年度均查無任何所得資料，名下有3 地4
      田（公告及課稅現值合計273,173 元），自謂向前妻賃屋
      而居，每月須支付房租6,000 元等情，此有收入切結書、
      綜合所得稅各類所得資料清單、財產歸屬資料清單、土地
      所有權狀、證明書、房屋租賃契約書等件在卷足憑，是聲
      請人既無任何所得資料，且亦查無固定受雇情形，依其年
      歲（42年次）及景氣狀況，其自陳之每月平均收入2 萬元
      尚符實情，本院自僅得依此而為其收入之計算標準，而其
      雖謂所月須支付房租6,000 元云云，惟其所謂賃居之處係
      其前妻所有之房地，且此亦為其與上開子女同籍共居之處
      ，以子女亦同於此處住居，且其前妻亦無得因離婚而免除
      其扶養義務，聲請人是否確須支付房租實非無疑，況依聲
      請人之女林心慧所出具之證明書所載，劉鳳麗因長期居住
      日本而由之代收轉交，以其母既已長住日本，其如何向同
      住之父親收取租金再為轉交，此顯違於常情而不足採，聲
      請人每月所須支付者，即應僅以其個人之必要生活費為限
      ，而聲請人自陳其業已負債而謂不能清償，其自不得以無
      負債人員之一般生活費標準以上而須以較低之住居地高雄
      市最低生活費標準10,991元生活節忖開銷用以償債始符誠
      信（聲請人於更生方案雖主張以免稅額77,000元為每年生
      活費依據，惟此月平均僅為6,417 元而已低於最低生活費
      標準，其得否以此維生實非無疑，故本院仍以內政部社會
      司所公佈之上開標準為計），且上開最低生活費標準係由
      中央、直轄市主管機關參照中央主計機關所公布當地區最
      近一年平均每人消費支出60% 定之，依其基準之家庭收支
      調查報告調查表格式所示有關經常性支出之調查項目，其
      原即包括利息支出、稅捐、社會保險、食品、衣著、房租
      及水費、電費、醫療保健、交通、娛樂、教育等而已涵蓋
      以戶為單位之家庭生活的所有需求，故本院以此為標準時
      ，除特殊情形外，自得不再考量聲請人聲請列舉之其他項
      目支出，則以其於平均收入2 萬元扣除其本人之必要生活
      支出10,991元，其每月所應餘者即仍有9,009 元左右可供
      清償，以此對比其所負全部債務之數額，在不計利息之情
      形下，其得清償完畢之時程約為3 年餘，況其現有財產依
      公告現值為計亦有273,173 元，以之為變賣清償後，其所
      餘欠之債務應僅約為10萬元左右，其應償還之負擔及還款
      時程即可大幅降低，於此自不得認其已有不能償債務或有
      不能清償之虞之情事，聲請人主張應無足採。
五、綜上，本件聲請人仍有相當收入及一定之財產而具履行能力
    ，其現之情況尚非有不能償債務或有不能清償之虞，依上開
    說明及規定，其聲請之更生應未具足必要要件，自應駁回其
    更生之聲請。
五、依消費者債務清理條例第8 條、第15條，民事訴訟法第78條
    ，裁定如主文。
中    華    民    國    98    年    5     月    27    日
                       民事第一庭   法   官  黃宏欽
上為正本係照原本作成
如不服本裁定，應於裁定送達後10日內，以書狀向本院提出抗告
，並繳納抗告費新臺幣1千元
中    華    民    國    98    年    5     月    27    日
                            書  記  官  陳心儀


司法院資訊處製作；財團法人民間司法改革基金會備份。
